【裁判字號】    98,訴,2636
【裁判日期】    990604
【裁判案由】    解除契約等
【裁判全文】
臺灣臺中地方法院民事判決              98年度訴字第2636號
原      告  丙○○
訴訟代理人  洪嘉鴻  律師
複  代理人  鄭晃奇  律師
            鄭崇煌  律師
被      告  甲○○
訴訟代理人  梁基暉  律師
上列當事人間請求解除契約等事件，經本院於民國99年5月4日言
詞辯論終結，判決如下：
    主      文
被告應給付原告新臺幣壹佰萬元，及自民國九十八年六月九日起
至清償日止按週年利率百分之五計算之利息。
原告其餘之訴駁回。
訴訟費用由被告負擔百分之二十二，餘由原告負擔。
本判決原告勝訴部分，於原告以新臺幣拾肆萬元為被告供擔保
後，得假執行。但被告以新臺幣壹佰萬元為原告預供擔保，得免
為假執行。
原告其餘假執行之聲請駁回。
    事實及理由
壹、兩造爭執要旨：
一、原告主張：其於民國98年6月8日與被告簽訂買賣契約，由原
    告向被告購買越南同奈省展鵬縣第三胡奈社之不動產及其設
    立名為驊毅責任有限公司之全部股權，並簽立買賣契約（下
    稱系爭買賣契約）。原告先於同年6月9日匯款新台幣（下同
    ）100萬元予被告，作為支付買賣價金第一期款，另因越南
    之相關法令規章未臻完備，為履行系爭買賣契約書移轉不動
    產及公司股權，必須耗費諸多時間及辦理多項程序，因原告
    並無越南國籍，且未能長期滯留越南，故就相關履約事項，
    委託越南當地之亞典廣告企畫單一成員有限公司（下稱亞典
    公司）辦理，並又依買賣契約書第21條第2項之約定支付150
    萬元。惟被告收受原告交付之100萬元價金後，卻未依約辦
    理不動產及股份權利移轉等事項，經原告屢次催促，亦置之
    不理，嗣後原告於同年9月30日委請律師寄發存證信函催告
    被告應於7日內依約履行，並表明若屆期未履行將解除契約
    ，被告於同年10月14日收受該存證信函通知後，於同年月21
    日為止仍未履行出賣人義務，兩造間之買賣契約業已解除，
    故被告應將受領之100萬元買賣價金附加自受領時起之利息
    返還與原告。另契約書第18條第2項之約定，賣方違反契約
    各條款時，應退還買方全部已付買賣價金外，另應賠償同額
    買賣價金2倍之違約金予買方，是原告請求已付買賣價金二
    倍之違約金，即200萬元。再者，原告未履行系爭買賣契約
    ，已支付150萬元之代辦費予亞典公司，因契約解除後，該
    筆費用已無實益，被告應賠償原告之損失等語。並聲明：
    (1) 被告應給付原告100萬元，及自98年6月9日起至清償日
    止按週年利率百分之5計算之利息；(2)被告應給付原告350
    萬元，及自起訴狀繕本送達被告之翌日起至清償日止按週年
    利率百分之5計算之利息；(3)願供擔保，請准宣告假執行。
二、被告抗辯：依越南現行憲法及土地法均明定土地為國有，由
    國家統一管理，禁止各種形式的買賣，惟就系爭買賣契約內
    所載之內容，顯為土地所有權之買賣甚明，然此因違反越南
    共和國法律，自屬契約標的自始客觀給付不能，依法該土地
    部分之買賣契約應屬無效。土地、廠房及股權三者，俱為系
    爭買賣契約之重要部分，缺一不可，茲土地部分既因給付不
    能而無效，自應認系爭買賣契約為全部自始無效。又依系爭
    買賣契約書第21條第1項之約定，自98年6月8日訂立之日起
    算80天即98年8月26日止，相關手續應獲得越南政府或相關
    單位核准完成，逾期則不論其未能完成之原因為何，系爭買
    賣契約均告失效。故系爭買賣契約自98年8月27日起即已失
    其效力，而非原告所主張其在98年10月22日依法解除系爭買
    賣契約後方才失效。是系爭買賣契約應屬自始無效，或於原
    告解除契約前已告失效之契約，自不生原告得依買賣契約之
    法律關係向被告請求給付違約金之問題。縱認系爭買賣契約
    並非無效或已失效，惟原告既主張其已合法解除該契約，則
    應認契約溯及訂約時失其效力，與自始未訂約同，故原告仍
    依原買賣契約之約定，請求被告給付違約金，依法亦屬無據
    。況本件兩造所定契約第18條第2項規定賣方不賣或違反本
    約各條款時，應退還買方全部已付價金外，另應賠償同額買
    賣價金兩倍金額之違約金給買方，經買方簽收後，方得解除
    本不動產買賣契約書，自本條項可知，該條款係被告保留解
    除權之代價，故原告依據契約書第18條第2項請求給付違約
    金自始無據。又依民法第260條所規定之損害賠償請求權，
    係專指因債務不履行之損害賠償而言，亦即指給付不能或給
    付遲延而發生之舊賠償請求權而言。因契約消滅所生之損害
    ，並不包括在內。據此原告得依民法第260條規定請求被告
    賠償者，應係契約解除前原告因被告給付遲延所受之損害部
    分，然原告給付第三人代辦費150萬元部分，依系爭買賣契
    約第21條第2項規定，本即屬原告自己應全額負責之事項，
    故原告依民法第260條規定請求被告賠償該150萬元，並無理
    由等語。並聲明：(1)原告之訴及假執行之聲請均駁回。(2)
    如受不利判決，願供擔保請准宣告免為假執行。
貳、本件經兩造整理並協議簡化爭點如下：
一、不爭執事項：（本院採為判決之基礎）
  (一)原告於98年6月8日與被告簽訂系爭買賣契約，由原告向被告
    購買：
  1.坐落越南共和國同奈省展鵬縣第三胡奈社、土地面積10,934
    平方公尺、權利範圍百分之百持有之土地。
  2.坐落於前開土地上、面積1,284平方公尺、權利範圍百分之
    百持有之不動產建物（廠房、建號：3979QD00--00--0000）
  3.驊毅責任有限公司之投資執照（包括被告所有該公司之全部
    股權在內）
  (二)原告於98年6月9日匯款100萬元予被告，作為支付買賣價金
    第一期款。
  (三)原告就本件買賣契約之相關履行事項，委託越南當地之亞典
    廣告企劃（越南）單一成員有限公司辦理，並已支付150萬
    元，而被告亦知悉依契約必須支付150 萬元，而載明於系爭
    賣賣契約第21條第2 項。
  (四)原告於98年9月30日委請律師寄發存證信函催告被告依約履
    行系爭買賣契約，並表明若未履行將解除契約之意思，經被
    告於98年10月14日收受該存證信函。
  (五)被告曾於98年9月4日、10月5日、10月6日三度以存證信函，
    函知原告契約已失效，並請原告告知匯款帳號，以便被告退
    還100萬元買賣價金與原告，均遭退回。（此一部分有三次
    退回紀錄，分別於98年9 月8 日、98年10月14日、98年10月
    13 日退回。）
二、爭執之事項：
  (一)系爭買賣契約是否為自始無效？
  (二)系爭買賣契約是否於原告解除契約前已告失效？
  (三)原告向被告請求已付之買賣價金二倍之違約金200萬元，是
    否有理由？
  (四)原告請求被告賠償其為履行系爭買賣契約而支付150萬元代
    辦費之損失，是否有理由：
參、得心證之理由：
一、查本件原告與被告所簽訂之契約，故名稱雖為：「公司執照
    +公司股份+建築廠房+土地不動產買賣契約書」，惟其購買
    內容為1.坐落越南共和國同奈省展鵬縣第三胡奈社、土地面
    積10,934平方公尺、權利範圍百分之百持有之土地；坐落於
    前開土地上、面積1,284平方公尺、權利範圍百分之百持有
    之不動產建物（廠房、建號：3979QD00--00--0000）；驊毅
    責任有限公司之投資執照（包括被告所有該公司之全部股權
    在內）；關於土地部分乃購買土地之權利，並未約定為購買
    土地所有權移轉，至於系爭契約書第6條係約定：賣方應於
    簽約同時交付承辦律師有關辦理「有權移轉登記」之一切證
    件及文件，日後如需要雙方出面協辦，補張或換補證件時，
    雙方應無條件配合至買方取得完整產權為止等語，並非約定
    為所有權移轉登記等字語，被告指稱上開條約定有「所有權
    移轉登記」云云，應有誤會。況證人乙○○亦到庭證稱：「
    買賣的部分，本件是用轉移的方式即入股的方式，兩造協調
    的時候，是以入股的方式來做買賣的動作，用入股的方式來
    做轉移，在越南是合法的，如果是用買賣的方法，必須把土
    地還給政府，政府會確認新的買家的狀況，再依當年的現時
    地價再賣給購買土地的人。因會牽涉到稅務的問題，所以在
    協商後決定用入股的方式來解決，依照越南的法規土地使用
    的時間有限制，有50年、70年、90年三種，被告土地就我們
    瞭解只有28年的使用權，他已經用掉一半了，我的工作就是
    確認土地的狀況後，幫他辦理土地使用時間的展延，把現有
    剩餘的14年，再加上申請的16年，變成30年的土地，當展延
    過後，我必須拿原來的投資執照，改掉年限限制、及公司裡
    面申請的執照項目，來讓政府核准延展的期限。因此，我才
    跟原告訂立合作簡約，這部分被告也瞭解，因為我和原告簽
    完契約後，被告有打電話給我確認是否可行，完成這件事情
    的機率有多高，我跟他說可以百分之百完成，並且我也跟被
    告說明大概流程有哪些，在電話過程中，我為了取得他的信
    任，我有和他確認時間，我有過去他的工廠找他，作說明及
    再次的確認。我去的當天，被告問我說是否可以協助他另找
    土地作遷廠，這部分我後來有幫他找，也提供一些土地的資
    料給他，但是他後來沒有繼續和我聯絡。」等語，是見被告
    以本件契約與現行越南憲法及土地法所明定土地為國有，由
    國家統一管理，禁止各種形式的買賣之規定相違，屬契約標
    的自始客觀給付不能，本件買賣契約應屬無效云云，應非可
    採。
二、按因條件成就而受利益之當事人，如以不正當行為促其條件
    之成就者，視為條件不成就。民法第101條第2項定有明文。
    次查，系爭買賣契約第21條（雙方特約事項）約定：1經雙
    方協議賣方同意給予買方，自簽訂（公司執照+公司股份+建
    築物廠房+土地不動產賣賣契約書）日期，起算80天給予買
    方辦理該買賣交易土地租賃時間延期，公司營業項目異動，
    公司股份入股，銀行貸款等手續，若買方在雙方約定80天內
    無法獲得越南政府或相關單位核准，該賣賣契約自動失效，
    作廢，賣方需無條件退還買方（第一次付款全部金額）。2
    經雙方協議買方同意辦理該買賣交易土地租賃時間延長，公
    司營業項目異動，公司股份入股等手續，所需支付公關費用
    、稅費、律師費等相關費用約新台幣壹佰伍拾萬元整全由買
    方支付，倘若買賣雙方契約書協議80天內未獲得越南政府或
    相關單位核准，該買賣契約書自動失效作廢，買方不得要求
    賣方分擔買方支付費用。又依照第4條約定：「(一)買方應於
    簽約、用印時、在賣方備齊所有文件給予買方時，買方應支
    付合約第一次付款金額新台幣壹佰萬元整給予賣方。(二)賣方
    應於簽約、用印後，於2009年6月12日備齊所有買賣所需證
    章、文件、辦理公司入股、公司營業項目異動，土地展期租
    賃時間、土地過戶等程序。(三)賣方應配合提供、買方辦理公
    司入股，土地延展租賃期間、土地過戶等程序所需證章與文
    件如以下項目：一紅皮書、二公司投資執照、三公司營業執
    照、四環評報告、五環評核准書、六建築設計圖、七建築完
    工證明書、八公司審計報告2007年-2008年、九營業稅申報
    書近5年、十土地地籍圖、十一公司章核准書、十二公司稅務號
    碼、十三租地合約書、十四管理階層登記、十五土地協議書、十六土
    地賠遷協議書、十七公司股權轉讓合約書。」，另第5條約定
    ：雙方簽訂不動產買賣契約書時賣方應將所有公司土地證章
    、文件（含第四條(三)所列）交付買方，辦理程序。第6條約
    定：賣方應於簽約同時交付承辦律師有關有權移轉等記之一
    切證件及文件、資料，日後如需雙方出面協辦、補章換補證
    件時，雙方應無條件配合致買方取得完整產權登記為止。是
    依照上開契約約定可知，被告應有配合提供辦理移轉登記之
    一切證件及文件、資料之義務。復查，證人乙○○證稱：「
    （原告訴訟代理人問：買賣契約書上第21條第2項提到的內
    容，這件買賣為何沒有在80天內取得越南政府的核准？）該
    合約第3條第1項付款辦法這部分，有提到被告要提資料給我
    ，因為被告第一次拿到錢時，都沒有拿資料給我，既然沒有
    資料，所以我沒有辦法在80天內辦妥。」、「（原告訴訟代
    理人問：你說80天內無法取得核准，是因為被告沒有提出相
    關資料，你能否證明因被告沒有配合提出資料，導致你無法
    送件？）…因為我有打電話給被告，但是被告把手機關閉作
    逃避的動作，人也沒有在公司裡面，後來我們聯繫到他的時
    候，他說他要去越南的芽莊及大陸散散心，我有跟他提補資
    料的這件事情，他說我沒有資格和他談，只有原告才有資格
    和他談，之後就斷訊了，後來是我們請他的鄰居，如果發現
    被告回來趕快聯絡我們，所以我們因此才找到被告，但是被
    告一開始也不開門，避不見面，最後我們跟他說不出面處理
    要訴訟處理，被告才開門和我們洽談。」、「（原告訴訟代
    理人問：你們洽談之後的結論為何？）被告沒有誠意，一直
    把責任怪在我們身上，責怪我們沒有在期限內辦理完成，我
    們也跟他說明因為他沒有把資料和委託書給我們，當然會有
    延遲的情形，另外你不接電話，我們也無法處理，所以錯不
    在我們。過程中被告沒有釋出誠意，當場拍桌發飆不和我們
    談。」、「本件買賣，原則上應該由賣方處理，但是雙方談
    的時候，是由買方出面處理，在過程中，我們有向被告說明
    ，實際辦理的時候，是由我陪同被告本人帶著相關資料一同
    進去作申請流程確認，這部分也需要配合政府的要求去看到
    本人才願意辦理，但是被告認為這樣的過程有瑕疵，所以他
    避不見面，我們甚至有提案，要如何做，請被告和我們去瞭
    解之後，再來簽訂委託書，但是他說不願意，也不接電話。
    」等語，足見本件系爭買賣契約書第21條第1項雖約定，自9
    8年6月8日訂立之日起算80天即98年8月26日止，相關手續應
    獲得越南政府或相關單位核准完成，然其未能於期限屆至前
    完成，明顯係因被告不願依約履行所致，依上開說明，本件
    買賣契約應視為契約自動失效之條件不生效，是被告抗辯本
    件契約業已失效云云，應非有據。
三、又按契約當事人之一方遲延給付者，他方當事人得定相當期
    限催告其履行，如於期限內不履行時，得解除其契約。民法
    第254條定有明文，本件被告依約既有配合提供辦理移轉登
    記之一切證件及文件、資料之義務，其卻遲未提出，從而，
    原告於98年9月30日委請律師寄發存證信函催告被告依約履
    行系爭買賣契約，並表明若於文到7日未履行將解除契約之
    意思，被告業同年10月14日收受該存證信函，此業經原告提
    出存證信函及回執附卷可參，是兩造間之契約業於同年10月
    22 日發生解除契約之效果。
四、復按契約解除時，當事人雙方回復原狀之義務，除法律另有
    規定或契約另有訂定外，依左列之規定：…二、受領之給付
    為金錢者，應附加自受領時起之利息償還之。民法第259條
    第2款定有明文，查本件原告於訂約時原告於98年6月9日匯
    款100萬元予被告，作為支付買賣價金第一期款，此業經兩
    造所不爭，本件系爭買賣契約既經原告於98年10月22日解除
    ，則原告自得請求被告返還上開金額，及自被告受領時起按
    年息百分之5計算之利息。
五、另按違約金係當事人約定契約不履行時，債務人應支付之懲
    罰金或損害賠償額之預定，以確保債務之履行為目的。至若
    當事人約定一方解除契約時，應支付他方相當之金額，則以
    消滅契約為目的，屬於保留解除權之代價，兩者性質迥異。
    最高法院86年度台上字第147號著有判決意旨可參，查本件
    兩造於系爭契約第18條（違約處罰）第2項約定：賣方不賣
    或違反本約各款時，應退還買方全部已付買賣價金外，另應
    賠償同額買賣價金二倍金額之違約金予買方。經買方簽收後
    ，方得解除本不動產買賣契約書。該約款後段之真意是應係
    出賣人不賣時，得加倍返還所收價金及賠償買受人因買賣系
    爭土地所支付之一切其他費用予買受人而解除契約，是就出
    賣人不出賣時得解除契約而應支付買受人所付價金二倍之違
    約金，應屬解約金之性質。經查，本件被告並未向原告解除
    契約，而係原告解除契約，而上開約定既屬被告保留解除權
    之代價，而非違約金性質，從而，原告以上開約定為確保債
    務履行之違約金約定，並以被告違約為由，請求已支付價金
    二倍之違約金200萬元，自屬無據。
六、再者，原告主張其因被告未履行系爭買賣契約，卻已支付15
    0萬元之代辦費予亞典公司，因契約解除後，該筆費用已無
    實益，被告應賠償原告之損失等語。並以證人乙○○之證詞
    為證，經查證人乙○○到庭證稱：「（原告訴訟代理人問：
    你和原告定完簡約後，有無收到原告支付給你的150萬元費
    用？）有。時間大約是六月底的時候收到美金的現金，大約
    四萬七千元左右。」、「（原告訴訟代理人問：這150萬元
    是支付哪些費用？）有和政府官員的通關費用，大約21,000
    元美金，申請土地使用展期和公司營業項目異動的整個流程
    是15,000元美金，銀行貸款的關係費用是10,000元美金左右
    ，過戶費大概2,000元到3,000元美金左右，因為之後被告並
    沒有將資料交給我，導致送件變成用急件的方式，額外要花
    費7500元美金。政府通關費用，是給政府的官員，包含投資
    計畫廳、還有地方的官員，才能完成這些事情，這中間包含
    喝酒的錢、紅包、禮品，現金全部以美金交易。申請土地使
    用展期和公司營業項目異動15,000元部分，是由我找的代辦
    人員去處理，裡面也包含了部分處理人員的紅包（即直接對
    窗口的紅包），還有代辦人員公司的成本費用。銀行貸款部
    分，我們必須先和銀行談貸款，因為被告的公司的財務報表
    有問題，我們和銀行談時，要給承辦的經理人員相關費用作
    為酬勞。過戶費部分，是依照代辦人員提出的金額要求，我
    們支付給他。」、「（原告訴訟代理人問：你所說的花費，
    是否必要，有無相關單據證明？）是絕對必要，但是沒有相
    關單據，因為我們給政府官員的紅包是給現金，他們也不可
    能給我們發票或收據。以兩造簽訂的合約書，我的正常辦理
    時間是需要75到90天，依照越南的法規，整個處理的流程需
    要半年到一年的時間，因為雙方當事人中一個急著買，一個
    急著賣，所以要求我要在最短期間內完成這個工作，所以我
    說大約要150萬元台幣的費用，這個費用是經過雙方的同意
    之下，所以才在合約書上列出有150萬元的費用。」等語，
    又證稱「（原告訴訟代理人問：被告必須配合提出的文件有
    哪些？）參照合約第4條第三款所列的17項文件，必須要有
    這些文件我們才能處理。」、「（被告訴訟代理人問：你剛
    才說因為被告不提供資料，所以你無法送件，那為何會有過
    戶費用7,500元？）我是先拿著土地紅皮書（相當於臺灣的
    土地所有權狀）和執照影印本，去詢問官員，說我要在最短
    的時間辦妥，要多少錢，這是我在簽約之前先和辦理官員確
    認，確認好之後，我才報價150萬元給原告，他們確認好簽
    約之後，我才能送件。因為被告沒有提供給我資料，所以我
    要去辦，政府官員另外再向我要7,500元。」、「（被告訴
    訟代理人問：既然沒有去辦，怎麼會有過戶費用？）這是因
    為先前兩造說要辦，但是因為被告沒有將資料給我，後來我
    再問兩造他們要不要辦，他們都說要辦，所以我再去問承辦
    人員，說如果要在時間內辦成，可不可以，他說還要再拿
    7,500元美金過來，我才繼續辦。」、「（被告訴訟代理人
    問：你所謂的申請展期及公司營業項目異動的費用，是否也
    是事先和官府人員說好所需花費的費用？）是。」、「（被
    告訴訟代理人問：你前後有無作申請的動作？）我有作申請
    的動作，我有先掛號進去，我只要把文件正本拿過去，他就
    會立刻幫我辦。」、「（被告訴訟代理人問：你掛號，有無
    證明文件？）沒有，我們全部都是用副本去做掛號的動作。
    」、「（被告訴訟代理人問：掛什麼號？）是先作土地的展
    延，展延准許下來，才去做營利事業項目的變動。掛號的方
    式，就是口頭和承辦人員講好，講好之後，東西來就馬上處
    理。」、「被告訴訟代理人問：你剛才說有作土地展延的動
    作，有無任何資料證明你有去做土地展延？）沒有辦法證明
    ，因為我們要先做展延動作，才有辦法辦理營業項目的變動
    。」、「（被告訴訟代理人問：你作展延，沒有任何書面上
    的資料？）是的，因為官員都承諾，只要資料帶過去，他就
    會幫我辦。」等語，是從證人乙○○所證述關於所支付150
    萬元部分，係由其先收到原告方面支付之美金47,000元，其
    支出項目分別為政府官員通關費用美金21,000元、申請土地
    使用展期和公司營業項目異動的整個流程為美金15,000元，
    銀行貸款的關係費用約為10,000元美金，過戶費約2,000元
    到3,000元美金左右，另因被告交付資料導致需用急件的方
    式，額外要花費7,500元美金。合計其金額至少為55,500元
    ，已與其所述之47,000元之金額不符合，更何況，本件既因
    被告未能提出文件，導致無法辦理過戶事宜，則既無證件可
    便利過戶，何需上開費用？更何況證人乙○○所述有關通關
    費用部分，乃給予官員之飲酒費用、送紅包、禮品費用，客
    觀上亦難認為係屬合理費用，而其卻在為取得辦理過戶之所
    有證件以前，率而為上開費用支付，亦與常情不符。據上所
    述，證人所述關於原告方面有支付代辦費用150萬元乙節，
    應非可採。
七、綜上所述，原告依解除契約後之法律關係請求被告給付100
    萬元，及自98年6月9日起至清償日止按週年利率百分之5計
    算之遲延利息，為有理由，應予准許。其餘逾此部分請求，
    為無理由，應予駁回。
八、本判決關於原告勝訴部分，兩造各自陳明願供擔保聲請宣告
    假執行及免為假執行，經核均與法律規定相符，爰分別酌定
    相當擔保金額准許之，至於原告敗訴部分，既經駁回，其假
    執行之聲請，已失所依附，應併予駁回。
九、本件事證已臻明確，兩造其餘之攻擊防禦方法，與判決基礎
    之事實及結果並無影響，爰不予審酌，併此敘明。
肆、訴訟費用負擔之依據：民事訴訟法第79條。
中    華    民    國    99    年    6     月    4     日
                  民事第三庭    法  官  許石慶
正本係照原本作成。
如對本判決上訴，須於判決送達後20日內向本院提出上訴狀。
中    華    民    國    99    年    6     月    4     日
                                書記官

司法院資訊處製作；財團法人民間司法改革基金會備份。
